臺灣高雄地方法院民事判決　　　　　　 110年度保險字第11號
原　　　告　朱美慧　
訴訟代理人　葉玟岑律師

被　　　告　國泰人壽保險股份有限公司

法定代理人　黃調貴　
訴訟代理人　李明益律師
上列當事人間給付保險金事件，本院於民國110 年10月21日言詞
辯論終結，判決如下：
    主  文
原告之訴駁回。
訴訟費用由原告負擔。
    事  實
一、按訴之變更或追加，非經他造同意，不得為之。民事訴訟法
    第446條第1項、第255條第1項定有明文。而分公司係總公司
    分設之獨立機構，就其業務範圍內之事項涉訟時，自有當事
    人能力。又原告對分公司起訴後於訴訟進行中，將被告更正
    為總公司應認為訴之變更（最高法院40年台上字第105 號判
    例意旨參照）。查原告原以國泰人壽保險股份有限公司高雄
    市分公司為被告起訴，嗣於審理時，更正以國泰人壽保險股
    份有限公司（下稱國泰人壽公司）為被告，且經被告同意（
    本院卷第133 頁），應予准許。
二、原告主張：伊配偶甲ＯＯ於民國73年1 月5 日以自己為要保
    人及被保險人、子乙ＯＯ為次保險人、伊為指定受益人，向
    被告購買「國泰教育年金保險甲型」壽險契約乙份，其保額
    為新臺幣（下同）40萬元，保期22年（保單號碼：00000000
    00，下稱系爭保險契約）。甲ＯＯ於簽約時，未依系爭保險
    契約第32條第1 、3 項約定，就保單紅利選擇「儲蓄生息」
    或「抵繳保費」，惟其於75年1 月20日繳納保費時，因已繳
    清，故選擇以保單紅利購買增額保險，經被告之保險業務員
    表示要將保單帶回公司批註。嗣甲ＯＯ於75年1 月27日病逝
    ，當時乙ＯＯ僅2 歲餘，依系爭保險契約第11條約定，被告
    應給付原告按保險金額20％計算之身故保險金8 萬元；但因
    甲ＯＯ前已選擇以保單紅利購買增額保險，故被告以補增額
    之保險金額計算甲ＯＯ之身故保險金，而給付原告472,440 
    元，並於保單批註欄載明「本件另增補額給付472,440 元整
    （75年8 月15日補）」等。詎系爭保險契約於95年1 月4 日
    期滿時，僅以「儲蓄生息」計算，給付乙ＯＯ主契約金20萬
    元及滿期時保單紅利643,088 元，而否認甲ＯＯ有選擇「增
    額保險」，拒絕給付指定受益人即原告有關保單紅利購買增
    額保險之保險金31,527,920元、滿期金20萬元、第三回死殘
    回饋金529,600 元，合計32,257,520元，爰依系爭保險契約
    第32條及第10條約定、保險法第112 條之規定，及財政部74
    年12月13日台財融字第26170 號函文（下稱系爭函文），並
    聲明：被告應給付原告32,257,520元，及自起訴狀繕本送達
    翌日起至清償日止，按年息5 ％計算之利息。
三、被告則以：
  ㈠乙ＯＯ前依系爭保險契約請求被告給付保險金，經本院96年
    度保險字第18號民事判決駁回其訴，並經臺灣高等法院高雄
    分院97年度保險上字第8 號民事判決駁回其上訴，判決已確
    定（下合稱前案）。系爭保險契約第32條雖約定紅利給付計
    算方式有「儲存生息」及「調整保險費」（即抵繳保費）兩
    種，惟要保人甲ＯＯ於締約時選擇儲存生息，嗣財政部81年
    3 月19日台財保字第811758442 號函核定之壽險業人壽保險
    保單紅利處理要點公布生效後，乙ＯＯ亦未向被告申請變更
    紅利為躉繳增額繳清（即購買加大保險），則被告就系爭保
    險契約應給付之紅利方式，仍按原約定之儲存生息方式為之
    ，上情業經前案第二審判決理由明載，足見原告所稱甲ＯＯ
    未就保單紅利選擇儲蓄生息或抵繳保費等語，與事實不符。
  ㈡次查，系爭保險契約之指定受益人雖係原告，但次保險人為
    乙ＯＯ，依系爭保險契約第29條約定，主保險人甲ＯＯ身故
    後，其身故時之身故保險金及身故後依據該契約所得申領之
    升學年金、教育年金及滿期保險金，以次保險人即乙ＯＯ為
    受益人，此為前案判決認定之事實，原告主張其為滿期等保
    險金之受益人等情，容有誤會。且被告依系爭函文、財政部
    75年4 月4 日台財融字第7541113 號函示，提高死殘保險金
    ，於75年8 月26日補給472,440 元保險金予乙ＯＯ收受，此
    情經前案第二審判決理由記載於不爭執事項。由此可知，原
    告所稱因朱建隆生前已選擇以保單紅利購買增額保險，故被
    告以補增額之保險金額計算身故保險金，而給付原告472,44
    0 元等語，並非事實。
  ㈢復查，依系爭保險契約第10條約定，滿期保險金係以該契約
    保額40萬元之50％計算即20萬元。朱建隆已依系爭保險契約
    繳納保費86,400元，而乙ＯＯ自75年起已依系爭保險契約向
    被告領取身故保險金、教育年金、升學年金、滿期金、滿期
    紅利等保險金共計4,155,528 元，其中滿期金（即原告所稱
    主契約金）為20萬元、滿期保單紅利為643,088 元，業經前
    案認定甚明。再者，前案第二審法院就被告於系爭保險契約
    滿期時應給付之紅利數額，送請川誠精算顧問有限公司（下
    稱川誠精算公司）鑑定後，認定系爭保險契約之滿期紅利，
    以儲存計息及滿期時尚存活之乙ＯＯ病故保額、死亡率條件
    計算結果應為641,600 元，而被告已給付金額顯逾之，故乙
    ＯＯ不得再請求被告給付滿期保單紅利等情，原告主張之滿
    期紅利計算方式及金額亦非可採。
  ㈣綜上，被告應依系爭保險契約給付之身故保險金、教育年金
    、升學年金、滿期金、滿期保單紅利、死殘增額回饋金等，
    均已依約履行，並由系爭保險契約第29條約定之受益人乙Ｏ
    Ｏ受領無誤；原告並非有權請領保險金者，其請求為無理由
    。退步言之，縱認原告有權請領保險金，但甲ＯＯ於75年1 
    月27日死亡，系爭保險契約於95年1 月4 日期滿，則原告至
    遲於95年1 月5 日起即可行使其權利，惟原告卻至110 年1 
    月4 日始提起本件訴訟，依保險法第65條前段規定，其保險
    金請求權顯已罹於2 年之時效而消滅，依民法第144 條第1 
    項規定，被告自得拒絕給付等語置辯。並聲明：⒈原告之訴
    駁回。⒉如受不利判決，願以中央政府建設公債為原告預供
    擔保，請准宣告免為假執行。
四、兩造不爭執事項：
  ㈠甲ＯＯ為原告之夫，2人育有1子乙ＯＯ。
  ㈡甲ＯＯ於73年1 月5 日，以自己為要保人、被保險人、乙Ｏ
    Ｏ為次被保險人、原告為受益人，向被告投保系爭保險契約
    ，系爭保險契約已於95年1 月4 日屆滿終期；甲ＯＯ於75年
    1 月27日身故。
  ㈢系爭保險契約之滿期保險金，依該契約第10條之約定為保額
    之50％，因系爭保險契約之保額為40萬元，故滿期保險金為
    20萬元（計算式：40萬元×50％＝20萬元），被告於系爭保
    險契約期滿時，即已函知乙ＯＯ並已領收。
  ㈣被告依系爭函文及財政部75年4 月4 日台財融字第7541113 
    號函，提高死殘保險金，已於75年8 月26日補給472,440 元
    保險金，並發給完畢。
  ㈤甲ＯＯ已依系爭保險契約繳納保費共86,400元，乙ＯＯ已依
    系爭保險契約領取4,155,528 元保險金。
五、本件爭點：
  ㈠原告是否為系爭保險契約有關保單紅利購買增額保險之請求
    權人？
  ㈡系爭保險契約之「本件為補增額給付472,440 元（78.8.26
    補）」之意，為要保人甲ＯＯ以保單紅利購買增額保險，或
    被告提高死殘保險金之意？
  ㈢原告請求本件保單紅利購買增額保險之保險金32,257,520元
    ，有無理由？
  ㈣原告提起本件訴訟，是否罹於保險法第65條之時效規定？
六、得心證之理由
  ㈠原告是否為系爭保險契約有關保單紅利購買增額保險之請求
    權人？
    原告主張其為系爭保險契約之指定受益人，甲ＯＯ依系爭函
    文已於75年1 月20日選擇以保單紅利購買增額保險，被告應
    給付有關以增額保險計算之保險金、滿期金及第三回死殘回
    饋金等語，被告則否認之，應由原告舉證。經查：
  ⒈系爭函文之要旨為：第二回壽險業經驗生命表核定公布後，
    請參照說明辦理應配合之措施暨對舊有契約處理之方式，有
    系爭函文在卷可參（審保險字卷第61頁），經本院函詢金融
    監督管理委員會保險局（下稱保險局）有關系爭保險契約可
    否依系爭函文或其他函釋，選擇以保單紅利購買增額保險，
    保險局函覆稱：有關保險契約可否以保單紅利購買增額保險
    ，係以雙方保險契約之約定為準；財政部67年1 月9 日台財
    錢第10144 號函及系爭函文，其內容係規範保險公司對於保
    單紅利之分配計算，與保險契約可否選擇以保單紅利購買增
    額保險無涉等語，有函文在卷可參（本院卷第119 頁），則
    系爭函文是規範被告對保單紅利之分配計算方式，並非要保
    人與被告間是否成立購買增額保險之依據，原告主張甲ＯＯ
    依系爭函文已選擇以保單紅利購買增額保險等語，尚不足採
    。
  ⒉又按本法所稱受益人，指被保險人或要保人約定享有賠償請
    求權之人，要保人或被保險人均得為受益人；要保人得通知
    保險人，以保險金額之全部或一部，給付其所指定之受益人
    一人或數人；前項指定之受益人，以於請求保險金額時生存
    者為限；保險金額約定於被保險人死亡時給付於其所指定之
    受益人者，其金額不得作為被保險人之遺產，保險法第5 條
    、第110 條、第112 條分別定有明文。則保險契約本得由被
    保險人或要保人約定以受益人一人或數人為指定之受益人，
    於保險事故發生時，保險人依約定內容，將保險金額給付予
    指定之受益人，該保險金額為該受益人取得，不列入被保險
    人之遺產。查系爭保險契約要約書就受益人欄位，區分為約
    定受益人及指定受益人，且約定受益人為主次被保險人：主
    被保險人生存時各項保險金受益人為主被保險人、主被保險
    人身故時各項保險金受益人為次被保險人、主被保險人殘廢
    時各項保險金受益人為主被保險人；指定受益人：主次被保
    險人均身故時之受益人為原告，有系爭保險契約之要保書在
    卷可參（審保險字卷第19頁），足見該契約中，主被保險人
    、次被保險人及指定受益人均為要保人「指定之受益人」，
    並以保險事故發生時，主被保險人仍生存（包含殘障）時，
    由主被保險人為受益人；於主被保險人身故時，由次被保險
    人為受益人；於主次被保險人均身故時，才由指定受益人為
    受益人，要保人甲ＯＯ已在系爭保險契約指定受益人之順序
    ，被告為保險人即受系爭保險契約內容之拘束，於主被保險
    人甲ＯＯ身故時，由次被保險人乙ＯＯ為先順位之受益人，
    需待主被保險人均身故時，原告始成為受益人，而原告稱次
    保險人乙ＯＯ目前尚生存等語（本院卷第135 頁），原告即
    非系爭保險契約之受益人，則原告主張其為「指定受益人」
    ，依保險法第112 條，得向被告請求系爭保險契約有關之購
    買增額保險之保險金、滿期金、第三回死殘回饋金等語，洵
    屬無據。再查，系爭保險契約第32條係約定保單紅利的計算
    與給付；系爭保險契約第10條則約定滿期保險金給付予次保
    險人之投保類型及給付金額等方式（審保險字卷第33頁），
    依前述說明可知第三回死殘回饋金及滿期金，其受領人為次
    保險人乙ＯＯ，亦非原告，原告主張為第三回死殘回饋金及
    滿期金之受益人，亦屬無據。
  ⒊又原告主張依系爭保險契約第29條之約定（審保險字卷第39
    頁），乙ＯＯ可請求之保險金限於身故保險金、升學年金、
    教育年金及滿期保險金，不包含本件增額保險之保險金、滿
    期金及第三回死殘回饋金等語，惟依前⒉之說明可知有關滿
    期金及第三回死殘回饋金之受益為次保險人，並非原告，且
    依要約書約定主被保險人身故時「各項保險金」受益人為次
    被保險人，並無排除增額保險之保險金或其他保險金等項目
    ，應由次保險人為受益人之意，則原告此部分主張，不足採
    信。
  ⒋綜上，本件原告並未證明甲ＯＯ與被告間有成立以保單紅利
    購買增額保險，且本件並無主次保險人均身故之情形，原告
    並非系爭保險契約之受益人，其請求被告給付以保單紅利購
    買增額保險計算之保險金、滿期金及第三回死殘回饋金共32
    ,257,520元及遲延利息，為無理由，應予駁回。又原告本件
    請求保險金事件，因無從成立，茲不再論述關於前揭爭點㈡
    、㈢、㈣部分，併予敘明。
七、綜上所述，原告請求依系爭保險契約第32條、第10條之約定
    、保險法第112條之規定，及系爭函文，命被告給付原告32,
    257,520 元，及自起訴狀繕本送達翌日起至清償日止，按年
    息5 ％計算之利息，為無理由，應予駁回。
八、因原告請求被告給付保險金及遲延利息，已無理由，故原告
    就給付保險金之金額另行聲請由ＯＯ精算公司鑑定，即無再
    行調查之必要。又本件事證已臻明確，兩造其餘之攻擊或防
    禦方法及所用之證據，經本院斟酌後，認為均不足以影響本
    判決之結果，爰不逐一論列，另上訴人雖於言詞辯論後提出
    民事準備㈢狀、民事陳述意見狀等件，但言詞辯論既已終結
    ，本院即不得採為判決基礎，均附此敘明。
九、訴訟費用負擔之依據：民事訴訟法第78條。
中    華    民    國   110    年    11    月    11    日
                      民事第五庭法  官  李莉玲
以上正本係照原本作成。
如對本判決上訴，須於判決送達後20日內向本院提出上訴狀。如
委任律師提起上訴者，應一併繳納上訴審裁判費。
中    華    民    國   110    年    11    月    11    日
                                書記官  王珮樺